【裁判字號】    96,訴,3191
【裁判日期】    970423
【裁判案由】    遺產稅
【裁判全文】
臺北高等行政法院判決
                                     96年度訴字第03191號
                              .
原      告  甲○○
            乙○○
            丙○○
            丁○○
            戊○○
            己○○
            庚○○
共      同
訴訟代理人  倪子修  律師
被      告  財政部臺灣省北區國稅局
代  表  人  陳文宗(局長)
訴訟代理人  辛○○
上列當事人間因遺產稅事件，原告不服財政部中華民國96年7 月
20日台財訴字第09600273660 號（案號：第00000000號）訴願決
定，提起行政訴訟。本院判決如下：
    主  文
原告之訴駁回。
訴訟費用由原告負擔。
    事  實
一、事實概要：原告之被繼承人王貴賜於87年1 月7 日死亡，原
    告於期限內辦理遺產稅申報，經被告核定本次遺產總額新臺
    幣（下同）44,225,278元，遺產淨額21,317,878元，應納稅
    額4,727,899 元；嗣原告於89年9 月16日自動補報遺產18,5
    77元，經被告併計前次遺產，核定遺產總額44,243,855元，
    遺產淨額21,336,455元，應納稅額為4,734,030 元。原告就
    身心障礙扣除額、農業用地扣除額及死亡前未償債務等項申
    請復查結果，經被告復查決定追認死亡前未償債務扣除額21
    0,000 元，其餘復查駁回，原告就農地扣除額- 桃園縣龍潭
    鄉○○段二坪小段21地號土地及新竹縣關西鎮○○○段52、
    53-1、54、54-2、58、58-1、62-13 、62-15 、203 地號等
    10筆土地（下稱系爭21號等10筆土地）、桃園縣龍潭鄉○○
    段二坪小段22地號、新竹縣關西鎮○○○段203-1 地號等2
    筆土地仍不服，提起訴願經決定駁回後，遂提起本件行政訴
    訟。
二、兩造聲明：
    (一)原告聲明：訴願決定及原處分（即復查決定）不利於原告
                部分均撤銷。
    (二)被告聲明：原告之訴駁回。
三、兩造之爭點：
    1.被告剔除原告所列報上開11筆土地價值之農業用地扣除額
      ，是否合法？
    2.原告就未經訴願之系爭死亡前之未償債務，得否於本件訴
      訟程序中再為爭執？
    (一)原告主張之理由：
      (甲)關於21地號等10筆土地部分：
        1.按遺產及贈與稅法第17條第1 項第6 款於89年1 月26
          日修正後，有關被繼承人遺產中農業用地及其地上農
          作物免稅之規定，已從原先須由繼承人或受遺贈人繼
          續經營農業生產者，變更為只須繼承人或受遺贈人承
          受，即可全數扣除該土地之價值，免納入被繼承人之
          遺產總額，而免徵遺產稅。系爭21地號等10筆土地為
          簽訂有耕地三七五租約之農地，且一直皆作為農業使
          用，有三七五租約及農業用地作農業使用證明書可稽
          ，依前揭修正後規定應免徵遺產稅。被繼承人王貴賜
          雖係於修正前87年1 月7 日死亡，但被告直至93 年
          12月7 日始核定原告應納之遺產稅額為4,727,899 元
          。故依中央法規標準法第18條規定從新原則，本件自
          有前揭修正後遺產及贈與稅第17條第1 項第6 款規定
          之適用，始符法治。被告竟謂遺產稅事件非屬人民向
          機關請申請許可之案件，不適用中央法規標準法之從
          新從輕原則，其認事用法顯有不當之處。
        2.次按，農地免徵遺產稅之立法意旨，係為貫徹穩定農
          業產銷及農地農有農用之農業用地政策，是遺產及贈
          與稅法第17條第1 項第6 款規定，在鼓勵繼承人於繼
          承農地後，仍繼續從事農業之生產，避免農地荒廢，
          而不在於繼承之農地是否應由繼承人本人來繼續經營
          農業之生產。被告主張依實體從舊原則，否准系爭土
          地免徵遺產稅，有違該規定之立法精神，次依財政部
          72.10.21台財稅字第37471 號函釋意旨，系爭土地雖
          訂有耕地三七五租約之土地，而非由原告自任耕作經
          營，然重點是原告繼承之農地仍繼續為農業使用及生
          產，參酌農業發展條例第30條及第38條第1 項規定，
          亦證農地免徵遺產稅之立法本旨，在於行為前後之農
          地是否均作為農業之使用，要無限制須由繼承人本人
          親自繼續經營農業之生產，始可免徵遺產稅之理。況
          系爭土地於繼承前既即由第三人依耕地租約從事農業
          生產，於原告繼承後，實際上並無法由原告繼續經營
          農業生產，故考量上開情事，於適用行為時之上開第
          17條第1 項第6 款有關遺產中之農業用地，須由繼承
          人繼續經營農業生產者，始得以免徵遺產稅之規定，
          自應做合目的性之解釋，只要該繼承之農業用地能繼
          續作為農業生產之用，即應准將系爭21地等10筆土地
          ，得以免納入遺產之總額，事理至明。
        3.又85年7 月30日修正公布之稅捐稽徵法第48條之3 規
          定：「納稅義務人違反本法或稅法之規定，適用裁處
          時之法律，但裁處前之法律有利於納稅義務人者，適
          用最有利於納稅義務人之法律。」該法條所稱之「裁
          處」，依修正理由說明，包括訴願、再訴願及行政訴
          訟之決定或判決。又為維護受處分人權益，並統一受
          理行政救濟機關之審理原則，上開法條公布生效時，
          仍在訴願、再訴願及行政救濟中，尚未裁處確定之案
          件，各原裁罰之稅捐稽徵機關應即全面清查，主動報
          請撤銷原處分後，依該條修正後之規定辦理，亦經財
          政部85.8.2台財稅字第851912487 號函示在案。查前
          揭修正後之遺產及贈與稅法第17條第1 項第6 款前段
          規定，較諸該法修正前同條項款前段規定，對原告而
          言，自較為有利，揆諸前開稅捐稽徵法之規定，本件
          自應適用修正後而非行為時之遺產及贈與稅法之規定
          處理，此亦有行政法院85年度判字第2384號可資參照
          。
      (乙)關於系爭22號土地及203-1號土地部分：
        1.查本件繼承事實發生於87年1 月7 日，依行為時遺產
          及贈與稅法第17條第1 項第6 款規定及施行細則第21
          條後段規定，相當於89年1 月26日修正前農發條例第
          31條前段及施行細則第21條後段規定。而遺產及贈與
          稅法對於「農業用地」並未有定義，依當時農發條例
          第3 條第10款規定，立法者並未限定該土地須為經依
          法編定為一定農牧、農業用途或田、旱地目，始為農
          業用地。質言之，上開2 筆土地雖編定為建地，但王
          貴賜於38年6 月20日將坐落上開52地號等9 筆土地出
          租與陳輝發及陳輝祥2 人，並訂有三七五租約，而同
          時將新竹縣關西鎮9 號面積111.2 平方公尺之房屋無
          償提供渠等使用，該房屋即坐落系爭203 之1 地號土
          地上，另王貴賜於29年12月20日將上開21號土地出租
          與鍾庚超及鍾星超2 人，有三七五租約登記簿可稽，
          並將門牌號碼桃園縣龍潭鄉大平村11號335.3 平方公
          尺之房屋無償提供渠等使用，該房屋即坐落系爭22地
          號土地上，亦有建物測量成果圖可稽。由以上說明可
          知，系爭2 筆土地，分別從台灣光復前及40年間，即
          是由佃農作為與農業經營不可分離之農舍之用，依土
          地法第83條規定，自仍屬農業用地甚明。而行為時遺
          產及贈與稅法施行細則第21條後段規定及遺產及贈與
          稅法第17第1 項第6 款所稱之農業用地，不包括於繼
          承或贈與時已依法編定為非農業使用者在內之規定，
          限縮農業用地可適用之範圍，增加法律所無之限制，
          依大法官釋字第566 號解釋意旨，本即不應再予適用
          。
        2.再按，「…73年9 月7 日修正發布之農發條例施行細
          則第21條後段規定，應自…釋字第566 號解釋作成之
          日起不再適用，故引起歧見之案件，據以聲請大法官
          解釋之案件及凡於92年9 月26日尚未確定之同類案件
          ，均不得再適用上開規定。」財政部92.12.26台財稅
          字第092045771 號函釋可資參照。依稅捐稽徵法第1
          之1 條規定可知，財政部既已明確表示因上揭施行細
          則第21條後段規定，業經釋字第566 號解釋不再適用
          ，而本件迄今尚未核課確定，故於上開解釋作成後，
          即不得再適用上開施行細則第21條後段規定，認系爭
          22地號等2 筆土地，非屬農業用地；上開2 筆土地確
          係在被繼承人死亡之前，即已作為與農業經營不可分
          離之農舍使用，亦經新竹縣政府及桃園縣龍潭鄉公所
          分別函覆在案，是依上開規定，自應依法將上揭2 筆
          土地免徵遺產稅。
        3.又查，農業用地作為農業使用認定及核發證明辦法，
          係於89年7 月26日經行政院農業建設委員會（下稱農
          委會）發布實施，被繼承人於87年間死亡當時，並無
          任何法源依據得申請核發農經不可分離使用證明書，
          亦無任何機關於該辦法發布前，曾核發過類似之證明
          書予民眾，被告謂原告於被繼承人死亡後2 年，始取
          得上開證明書，無法證明系爭2 筆土地是否作為農用
          云云，實強人所難，亦無法令之依據。再者，上揭2
          筆土地是否於被繼承人死亡當時即作為農經不可分離
          使用乙節，有證人鍾林送蘭、王惠娟、陳輝發及陳輝
          祥等耕地承租人可證，原告亦提出渠等出具純供農用
          之證明書為證，然不為被告採認，故以上開證人作證
          實可證明上揭2 筆土地，確自始至終皆作為農業之使
          用。況爭22地號等2 筆土地，並非僅供鍾林送蘭等人
          作為農業經營不可分離之使用，原告等人自任耕作之
          其他經被告准以列入免徵遺產稅之農地，原告就耕作
          上開免稅農地時，亦利用系爭2 筆土地作為農業經營
          不可分離之使用。且系爭2 筆土地，新竹縣稅捐稽徵
          處及桃園縣政府，亦皆認定係作為農業之用，於每年
          度皆免徵土地稅，被告謂系爭2 筆土地係供佃農使用
          ，並非由原告自任耕作而使用該筆土地，不符行為時
          遺產及贈與稅法第17條第1 項第6 款前段云云，顯與
          事實不符，原處分實有違誤之處。
      (丙)關於死亡前未償債務2,051萬元部分：
        1.按「被繼承人死亡未償之債務，具有確實證明者，於
          計算被繼承人遺產總額時，應予扣除，為遺產稅法第
          14條第2 款（現行遺產及贈與稅法第17條第1 項第9
          款）所明定。該規定並未附有提示債務發生原因及用
          途證明之條件，良以繼承人對於被繼承人舉債之原因
          以及借款之用途未必明瞭，更無從提出該項原因及用
          途之證明，故立法本旨著重於未償債務之存在，而不
          問債務發生之原因與用途，是以繼承人果能證明被繼
          承人死亡前有未償之債務，即應在遺產總額內予以扣
          除。」最高行政法院著有60年判字第76號判例足資參
          照。
        2.經查，被繼承人王貴賜於82年1 月9 日與詹萬得簽訂
          「合作開發二坪遊樂區協議書」，嗣因無法履約須賠
          償詹萬得1,379 萬元，乃於同年12月22日由原告王冠
          世為債務人，王貴賜擔任連帶債務人之方式，向江德
          來借款1,400 萬元，用以清償上開債務，江德來為擔
          保其債權，除要求王貴賜將上開21及22地號土地設定
          最高限額3,072 萬元之抵押權外，並要求由王貴賜同
          列債務人，此從承諾書、土地登記及抵押權設定契約
          書可證。而前開借款債務，迄今仍未清償，亦有江德
          來向法院聲請拍賣上開土地之民事裁定、執行通知書
          及強制管理命令等可證。故王貴賜對上開連帶債務既
          負有連帶清償責任並設定抵押權，且系爭抵押土地亦
          經債權人聲請法院裁定拍賣抵押物，上開連帶債務自
          屬王貴賜死亡前未清償之債務，依前揭行為時遺產及
          贈與稅法第17條第1 項第9 款之規定，扣除原復查決
          定准予補列21萬元之未償債務後，剩餘2,051 萬元之
          未償債務，自得於遺產總額中予以扣除。
        3.又按，行政訴訟應適用職權調查主義，與民事訴訟有
          別。是以原告對於行政處分有所不服，對之提起復查
          或訴願，其訴訟標的範圍雖屬確定，惟關於該訴訟標
          的之各種攻擊或防禦方法，自可於行政訴訟程序終結
          前提出或變更之，尚不因當事人於訴訟程序前放棄某
          種攻擊或防禦方法，即謂於訴訟程序中不可再提出。
          故關於王貴賜於死亡前是否有未償債務乙節，原告雖
          於訴願程序中未提出，於鈞院審理中再提出此部分予
          以爭執，自應准許。況原告申請復查時曾並提出該部
          分復查，並經被告實質調查後追認死亡前未償債務21
          萬元之扣除額，已如前述；而訴願程序既為書面審查
          （訴願法第63條第1 項參照），且實務運作結果，亦
          大都尊重原處分機關之處分及認定；實際做稅務判斷
          者為原處分機關即被告，而非訴願機關；故本件於訴
          願程序未提出爭執之未償債務部分，於行政訴訟起訴
          時再提出予以爭執，應認並未違背稅務行政所謂之爭
          點主義，自應允許原告於行政訴訟階段提出爭執。
    (二)被告主張之理由：
      (甲)關於系爭21地號等10筆土地部份：
        1.按「85年7 月30日總統令公布增訂稅捐稽徵法第48條
          之3 規定…揆其立法意旨，應僅適用於違章裁處罰鍰
          之案件，至於課徵本稅部分尚無該法條之適用。」為
          財政部85.10.9 台財稅字第851919465 號函所明釋。
          查本件遺產稅案並非人民聲請許可案件，亦非適用或
          準用其他法規之案件，尚無原告主張之中央法規標準
          法第17條及第18條規定之適用。又依財政部前揭函釋
          規定，85年7 月30日修正後稅捐稽徵法第48條之3 從
          新從輕之規定，應僅適用於違章裁處罰鍰之案件，至
          於課徵本稅部分尚無該法條之適用。
        2.查本件被繼承人於87年1 月7 日死亡，遺產及贈與稅
          法第17條第1 項第6 款於89年1 月26日修正公布，依
          實體從舊原則，本件自應依修正前遺產及贈與稅法第
          17條第1 項第6 款規定辦理，又該法條明訂，遺產中
          農業用地及其地上農作物，由繼承人或受遺贈人，繼
          續經營者，扣除其土地及地上農作物價值之全數，惟
          系爭土地既訂有三七五租約，則非由繼承人即原告等
          繼續作農業使用甚明，從而被告否准系爭21地號等10
          筆土地免徵遺產稅，於法並無不合。
      (乙)關於系爭22地號及203-1地號土地部分：
        1.按「訂有三七五租約之耕地，所有權人於89年1 月28
          日以後死亡者，繼承人如已取具農業主管機關核發之
          作農業使用證明，依89年1 月26日修正公布之遺產及
          贈與稅法第17條第1 項第6 款及同日修正公布之農業
          發展條例第38條第1 項規定，免課徵遺產稅。」「依
          遺產及贈與稅法第17條第1 項第6 款…規定免徵遺產
          稅…之農業用地，於5 年列管期間，如有部分未繼續
          作農業使用，應就該未繼續作農業使用部分追繳稅賦
          ，所稱『該未繼續作農業使用部分』，為配合農業主
          管機關係以整筆農業用地是否作農業使用為查核基準
          ，稽徵機關亦應按『筆』核算應追繳稅款。」為財政
          部89.11.24台財稅字第0890458227號函及93.4.15 台
          財稅字第0930451959號令所明釋。
        2.次按，89年1 月27日以前農地是否作農業使用係由稅
          捐稽徵機關會同有關單位認定，且農委會因應農業發
          展條例公布施行後，相關細則及子法規未完成增修訂
          前，有關民眾申辦耕地移轉登記即報稅之需，特訂頒
          「農業用地作農業使用證明核發暫行處理原則」，合
          先陳明。查原告申報遺產稅時並未主張系爭2 筆土地
          因繼承人繼續經營農業生產自遺產總額中扣除，僅主
          張22地號土地之公共設施保留地扣除額。嗣於89年9
          月16日申請更正時，始主張應適用遺產及贈與稅法施
          行細則第11條與農業經營不可分離之使用規定免徵遺
          產稅。因該土地為「建」地目土地，經被告以與農發
          條例施行細則第21條規定不符，以91年12月9 日北區
          國稅竹縣審字第0910003319號函覆否准扣除。92年9
          月30日原告復申請更正應適用大法官釋字第566 號解
          釋，並檢附桃園縣龍潭鄉公所89年7 月27日及新竹縣
          政府89年8 月29日分別函復22地號及203-1 地號土地
          符合「與農業經營不可分離使用」之規定。是原告顯
          然怠於主張農業用地扣除額違反申報協力義務，遲至
          89年9 月16日申請更正時始主張農業用地扣除額。原
          告主張被繼承人死亡當時及87年間，機關並無任何法
          源依據得依據申請人之申請而核發農經不可分離使用
          之證明書，核不足採。
        3.原告主張系爭土地上之房屋係無償供陳輝發等佃農使
          用，建物旁空地供曬穀場使用，足證系爭土地於被繼
          承人生前即已作為與農業經營不可分離之使用，及系
          爭土地適用大法官第566 號解釋免徵遺產稅乙節，惟
          查，原告怠於主張農業用地扣除額已如前述，嗣於被
          繼承人死亡後2 年始取得上揭土地上之房屋與農業經
          營不可分離證明，該證明書係證明現勘時之利用現況
          符合農業之認定基準，並無法證明其現勘前之利用現
          況係作何種使用，復經被告於95年11月6 日函請其提
          示22地號土地及203-1 地號土地，於被繼承死亡當時
          確有供農業使用之相關證明供核，原告僅提示4 紙於
          95年11月14日由鍾林送蘭等4 人（自稱佃農）提供之
          純供農用之證明書，尚難以證明上揭土地於被繼承人
          死亡時確係供農業使用。又依土地法第40條及首揭函
          釋規定，農地應以整「筆」土地均供農業使用，方准
          以認定整筆農業用地扣除額，各該房屋面積僅占前揭
          土地總面積比率各為335.3/975 及111.2/412 並非全
          部。另系爭土地縱與繼續經營農業生產有關，惟原告
          既自承系爭土地之農舍係佃農所居住顯非繼承人所居
          住，自非繼承人自任耕作所需要，且該屋舍既係佃農
          所居住自與經三七五租約土地有關，而該等三七五租
          約土地因非繼承人自任耕作，依行為時法令，尚無遺
          產及贈與稅法第17條第1 項第6 款前段應自遺產總額
          中扣除之適用，已如前述，則系爭土地自難以認定與
          繼續經營農業生產有關。
      (丙)關於被繼承人死亡前積欠江德來未償債務部分：
        1.按「行為時適用之所得稅法第82條第1 項規定之申請
          復查，為提起訴願以前必先踐行之程序。若不經過復
          查而逕為行政爭訟，即非法之所許。」改制前行政法
          院49年度判字第1 號及62年度判字第96號著有判例。
        2.查行政訴訟法第125 條、第202 條規定及上揭行政法
          院判例，揭示對於租稅爭訟事件係採爭點主義。經查
          原告主張被繼承人死亡前積欠江德來之未償債務，該
          爭點原告未於訴願程序中提出，嗣於提起本件行政訴
          訟時始提出，此有原告96年5 月4 日訴願申請書及財
          政部96年7 月20日訴願決定可稽，原告就上揭主張既
          未先踐行訴願程序即逕提行政訴訟，揆諸行政法院判
          例意旨，原告之主張核不足採。
  理  由
一、按「左列各款，應自遺產總額中扣除，免徵遺產稅：…六、
    遺產中之農業用地及其地上農作物，由繼承人或受遺贈人，
    繼續經營農業生產者，扣除其土地及地上農作物價值之全數
    。…九、被繼承人死亡前，未償之債務，具有確實證明者。
    」行為時（即89年1 月26日修正前）遺產及贈與稅法第17條
    第1 項第6 款前段、第9 款定有明文。
二、本件原告之被繼承人王貴賜於87年1 月7 日死亡，原告辦理
    遺產稅申報及更正申報，原列報扣除系爭21地號等10筆土地
    作農業使用之土地價值28,514,166元；系爭22地號及203-1
    地號土地作農業使用之土地價值3,419,400 元及積欠江德來
    之死亡前未償債務20,720,000元。經被告查核結果，否准認
    列扣除，核定遺產總額44,243,855元，遺產淨額21,336,455
    元，應納稅額為4,734,030 元。原告申請復查結果，經被告
    復查決定追認對江德來之死亡前未償債務扣除額21萬元，並
    駁回其餘復查之事實，為兩造所不爭，並有原告之遺產稅申
    報書、被告核定通知書、原告更正遺產稅申報書、被告更正
    查簽報告書、遺產稅核定稅額繳款書及復查決定書附原處分
    卷第493-495 、382-391 、446-460 、711-724 頁可稽，堪
    信為真實。
三、原告起訴主張：依中央法規標準法第18條及稅捐稽徵法第48
    條之3 規定，本件應適用89年1 月28日修正後遺產及贈與稅
    法第17條第1 項第6 款之規定，系爭21地號等10筆土地雖訂
    有三七五租約，然既有農業使用之事實，即應准予免徵遺產
    稅；系爭22及203-1 號土地係提供佃農及原告作為與農業經
    營不可分離之使用，亦應免徵遺產稅；至被繼承人生前積欠
    江德來之未償債務2,051 萬元部分，原告雖未提起訴願，然
    經被告於復查程序為實質審查後追認21萬元，自應允許原告
    於行政訴訟階段提出爭執並准予扣除等語。故本件厥應審究
    者，係被告剔除原告所列報上開11筆土地價值之農業用地扣
    除額，是否合法？及原告就未經訴願之系爭死亡前未償債務
    ，得否於本件訴訟程序中再為爭執？
四、關於系爭21地號等10筆土地部分：
    (一)按中央法規標準法第18條規定：「各機關受理人民聲請許
      可案件適用法規時，除依其性質應適用行為時之法規外，
      如在處理程序終結前，據以准許之法規有變更者，適用新
      法規。但舊法規有利於當事人而新法規未廢除或禁止所聲
      請之事項者，適用舊法規。」其所稱「處理程序」，係指
      主管機關處理人民聲請許可案件之程序而言，並不包括行
      政救濟之程序在內。故主管機關受理人民聲請許可案件，
      其處理程序終結後，在行政救濟程序進行中法規有變更者
      ，仍應適用實體從舊程序從新之原則處理（改制前行政法
      院72年度判字第1651號判例參照）。又所稱「聲請許可案
      件」，係指人民依法規申請行政機關為一定之行政行為者
      而言，此與納稅義務人依稅法之稽徵程序申報與繳納稅捐
      ，須經稅捐稽徵機關調查核定之情形有別。因此，關於遺
      產稅案件，於稽徵機關核定遺產稅或繼承人提起行政救濟
      程序中法規有變更者，除修正後之法規明定有溯及效力外
      ，依法律不溯既往及實體從舊之法律適用原則，自仍應適
      用被繼承人死亡時之法規。又稅捐稽徵法第48條之3 所定
      ，關於裁處前之法律有利於納稅義務人者，適用最有利於
      納稅義務人之法律。揆其立法意旨，亦僅適用於違章裁處
      罰鍰案件，至於課徵本稅部分尚無該法條之適用。
    (二)次按，遺產及贈與稅法第17條第1 項第6 款有關農業用地
      扣除額之規定，雖於89年1 月26日修正為「遺產中作農業
      使用之農業用地及其地上農作物，由繼承人或受遺贈人承
      受者，扣除其土地及地上農作物價值之全數。…」惟原告
      之被繼承人王貴賜係於87年1 月7 日死亡，揆諸前揭說明
      ，依法律不溯既往及實體從舊之原則，仍應適用首揭修正
      前遺產及贈與稅法第17條第1 項第6 款之規定，即遺產中
      農業用地及其地上農作物，須由繼承人或受遺贈人繼續經
      營者，始能扣除其土地及地上農作物價值之全數。又查系
      爭21地號等10筆土地訂有三七五租約，並非由繼承人即原
      告等人自任耕作等情，為原告所不爭，並有系爭10筆土地
      之登記簿謄本附原處分卷第126 、137 、142 、159-170
      頁可稽，堪信為真正。故被告否准系爭21地號等10筆土地
      價值自遺產總額中扣除，於法並無不合。原告辯稱依中央
      法規標準法第18條及稅捐稽徵法第48條之3 規定，系爭21
      地號等10筆土地應適用修正後遺產及贈與稅法第17條第1
      項第6 款規定准予免徵遺產稅云云，顯係誤解上開法律之
      規定，洵無足採。
五、關於系爭22地號及213-1號土地部分：
    (一)按「被繼承人死亡時遺有財產者，不論有無應納稅額，納
      稅義務人均應填具遺產稅申報書向主管稽徵機關據實申報
      。其有依本法規定之減免扣除或不計入遺產總額者，應檢
      同有關證明文件一併報明。」為遺產及贈與稅法施行細則
      第20條第1 項所明定。又89年1 月27日以前農地是否作農
      業使用，係由稅捐稽徵機關會同有關單位認定，且農委會
      為因應農業發展條例公布施行後，相關細則及子法規未完
      成增修訂前，有關民眾申辦耕地移轉登記及報稅之需，而
      於89年2 月15日以(89)農企字第890010051 號函訂頒「農
      業用地作農業使用證明核發暫行處理原則」，合先敘明。
    (二)查原告於87年4 月9 日辦理本件遺產稅申報時，並未主張
      系爭22及203-1 地號土地由繼承人繼續經營農業生產，申
      請自遺產總額中扣除，僅主張系爭22地號土地之公共設施
      保留地扣除額，嗣於89年9 月16日由原告戊○○申請更正
      時，始主張應適用遺產及贈與稅法施行細則第11條與農業
      經營不可分離之使用規定免徵遺產稅，經被告以該土地為
      「建」地目土地，與農業發展條例施行細則第21條規定不
      符，乃以91年12月9 日北區國稅竹縣審字第0910003319號
      函否准扣除。其後，原告甲○○於92年9 月30再申請更正
      扣除系爭2 筆土地價值，主張應適用大法官釋字第566 號
      解釋，並檢附桃園縣龍潭鄉公所89年7 月27日龍鄉農字第
      89015132號函及新竹縣政府89年8 月29日89府農字第1265
      19號函分別函覆系爭22地號及203-1 地號土地符合「與農
      業經營不可分離使用」之規定等情，有原告前開申報書、
      更正申請書及被告前開覆函附原處分卷第493-1 、477 、
      470 、471 、441-437 頁可稽，足認原告於期限內申報遺
      產稅時，怠於主張系爭農業用地扣除額而違反申報協力義
      務，遲至89年9 月16日申請更正時始主張系爭土地之農業
      用地扣除額。原告主張被繼承人死亡當時及87年間，原告
      無從取得行政機關核發農經不可分離使用之證明書云云，
      洵無足採。
    (三)又原告於89年9 月16日申請更正時，雖檢附上揭桃園縣龍
      潭鄉公所89年7 月27日函及新竹縣政府89年8 月29日函，
      用以證明系爭22地號及203-1 地號「建」地目土地符合「
      與農業經營不可分離使用」之規定。惟查，上開證明書核
      發時間距被繼承人於87年1 月7 日死亡時，已有3 年6 個
      月以上之久，且依上開證明書所載（見原處分卷第437 、
      438 頁），桃園縣龍潭鄉公所及新竹縣政府係分別依原告
      89年7 月13日及同年月18日之申請函，經派員及會同相關
      單位辦理現場會勘結果，因認系爭22地號及203-1 號地號
      土地之利用現況符合「與農業經營不可分離使用」之規定
      ，而核發上開證明書，是上開二紙證明書僅能證明現場會
      勘時系爭2 筆土地之利用現況符合農業使用之認定基準，
      尚無法證明該2 筆土地於現場會勘前之利用現況係作何種
      使用，自不得據以推論被繼承人死亡時之土地使用狀況。
      原告逕援引上開二紙證明書，主張系爭2 筆土地於被繼承
      人死亡時，係提供與農業經營不可分離使用之土地云云，
      尚不足採。
    (四)復按，法律概括授權行政機關訂定施行細則者，該管行政
      機關於符合立法意旨且未逾越母法規定之限度內，得就執
      行法律有關之細節性、技術性事項，以施行細則定之，惟
      其內容不得牴觸母法或對人民之自由權利增加法律所無之
      限制，業據大法官釋字第367 號解釋理由說明甚詳。遺產
      及贈與稅法施行細則第11條規定：「本法第17條第1 項第
      6 款及第20條第5 款所稱之農業用地，指供農作、森林、
      養殖、畜牧及與農業經營不可分離之農舍、畜禽舍、倉儲
      設備、集貨場、曬場、農路、灌溉、排水及其他農用之土
      地，…」其所稱與農業經營不可分離之土地，依行為時遺
      產及贈與稅法第17條第1 項第6 款規定意旨，自須符合係
      由繼承人或受遺贈人作為與經營農業生產不可分離之土地
      ，始得自遺產總額中扣除該土地價值，自屬當然。
    (五)原告於復查程序中，雖補提示由自稱為系爭2 筆土地之佃
      農耕種者鍾林送蘭、王惠娟、陳輝發及陳輝祥等4 人於95
      年11月14日出具之證明書（見原處分第729 至732 頁），
      惟依該等證明書證明意旨所載（見原處分卷第729 至732
      頁），係證明系爭203-1 號土地自38年6 月20日迄95年11
      月14日止，提供佃農陳輝發、陳輝祥作農業使用；及系爭
      22地號土地分別自74年1 月1 日、86年1 月1 日起至95年
      11月14日止，提供予佃農王惠娟、鍾林送蘭作農業使用等
      情；而原告於起訴狀亦自承系爭2 筆土地為建地，因被繼
      承人將坐落上開2 筆土地上之房屋，分別無償提供予訂立
      三七五租約之佃農陳輝祥、陳輝發及鍾庚超、鍾星超使用
      ，由該等佃農作為與農業經營不可分離之用等情在卷（見
      本院卷第13、14頁），並提出房屋稅籍證明書、戶籍謄本
      及建築改良物勘測結果通知書為證（見本院卷第36-44 頁
      ），因此，縱認原告主張系爭2 筆土地確與繼續經營農業
      生產有關屬實，然依原告提示之上開證據顯示，系爭2 筆
      土地亦係被繼承人提供予三七五租約之佃農作為與農業經
      營不可分離之農舍或其他農用土地，並非繼承人即原告等
      作為與經營農業生產不可分離之土地，揆諸前揭說明，核
      與行為時遺產及贈與稅法第17條第1 項第6 款前段規定之
      要件不合，故被告否准系爭2 筆土地價值自遺產總額中扣
      除，於法亦無違誤。
    (六)至原告於言詞辯論時，雖又辯稱系爭2 筆土地亦同時由原
      告作為與農業經營不可分離之農用土地云云，並舉桃園縣
      龍潭鄉公所及新竹縣政府所核發上開證明函及新竹縣稅捐
      稽徵處、桃園縣稅捐稽徵處就系爭2 筆土地於每年度皆免
      徵地價稅為憑。惟查，原告就系爭2 筆土地自何時起課徵
      田賦而免徵地價稅，並未提出任何證據以為證明，而原告
      取得之上開證明書，係桃園縣龍潭鄉公所及新竹縣政府依
      「查編與農業經營不可分離土地作業要點」核發，作為課
      徵田賦之依憑，該作業要點之法律依據係平均地權條例施
      行細則第37條第4 款規定，屬該條例第35條及第22條第1
      項但書規定之土地，供與農業經營不可分離之使用者（耕
      作或建築農舍、農業設施使用），由農業機關受理申請，
      會同有關機關勘查認定後，編造清冊送稅捐稽徵機關憑以
      課徵田賦。惟關於繼承人申請農業用地免徵遺產稅之「農
      業用地作農業使用證明」，係依據農委會訂定之「農業用
      地作農業使用認定及核發證明辦法」所核發，其法律依據
      係農業發展條例39條第2 項規定，依同法第38條規定申請
      免徵遺產稅及贈與稅者，應檢具農業用地作農業使用證明
      書。又前揭辦法第3 條第4 款規定，其用途之一，係依據
      農業發展條例第38條規定申請農業用地及其地上農作物免
      徵遺產稅、贈與稅者，且農業發展條例並無相關規定得以
      「與農業經營不可分離之土地證明」作為免徵遺產稅及贈
      與稅之證明。足徵土地所有人申請課徵田賦而免徵地價稅
      與繼承人申請農業用地免徵遺產稅，二者所准據之法規及
      認定標準均不相同，且稅捐稽徵實務上課徵田賦之土地改
      變用途未經清查，而仍可被課以田賦之情形，亦所在多有
      ，自難僅以原告於89年間取得系爭2 筆土地與農業經營不
      可分離土地之證明，及系爭2 筆土地經核准課徵田賦而免
      徵地價稅，即認定被繼承人於87年間死亡時，原告因自任
      耕作所需有利用該2 筆土地作為與農業經營不可分離之農
      業使用之事實。況依原告所提上述建築改良物勘測結果通
      知書所示，系爭2 筆土地上由佃農居住之房屋面積各占前
      揭土地總面積比率已高達3 分之1 以上，且依原告所述，
      各該佃農尚利用系爭2 筆土地充作曬穀場及其他農業使用
      ，則原告等繼承人如何得再利用該2 筆土地作為與農業經
      營不可分離之農舍、畜禽舍、倉儲設備、集貨場、曬場、
      農路、灌溉、排水或其他農業使用，顯難信為真實，亦與
      一般經驗法則不符，原告此部分主張，亦不足採。
六、關於被繼承人死亡前積欠江德來之未償債務部分：
    (一)按「行為時適用之所得稅法第82條第1 項規定之申請復查
      ，為提起訴願以前必先踐行之程序。若不經過復查而逕為
      行政爭訟，即非法之所許。」改制前行政法院62年度判字
      第96號判例有著。是我國訴訟實務就租稅行政救濟之訴訟
      標的係採爭點主義，不採總額主義，即認各個課稅基礎具
      有可分性，而可對各個課稅基礎所表示部分加以爭訟，因
      此，於復查程序及訴願程序未主張之爭點，於行政訴訟中
      即不得再行主張。申言之，構成課稅處分要件要素之「稅
      捐主體」、「稅捐客體」、「稅基」、「稅率」、「稅捐
      減免」之各種項目，限當事人於復查及訴願程序有所爭執
      者，始屬於行政法院之審理範圍，其餘當事人於復查程序
      及訴願程序未有爭執者，並不在行政法院之審理範圍。
    (二)查原告原申報扣除被繼承人死亡前積欠江德來之未償債務
      2,072 萬元，經被告核定否准認列扣除，原告雖申請復查
      ，並經被告復查決定准予追認其中21萬元之死亡前未償債
      務扣除額，惟原告就復查決定駁回其餘2,051 萬元之死亡
      前未償債務扣除額部分，原告並未於訴願程序中有所主張
      ，此為原告所不爭，並有原告之訴願書附訴願卷第7-9 頁
      可稽，故揆諸前揭說明，此部分爭點既未經合法之訴願程
      序，原告逕於本件訴訟中併予爭執，依法即有未合，本院
      自無從審酌，併予敘明。
七、綜上所述，原告之主張，均無足採。原處分於法並無違誤，
    訴願決定予以維持，亦無不合，原告仍執前詞，訴請撤銷，
    為無理由，應予駁回。
據上論結，本件原告之訴為無理由，爰依行政訴訟法第98條第1
項前段、第104 條、民事訴訟法第85條第1 項前段，判決如主文
。
中    華    民    國    97    年     4    月   23     日
                    臺北高等行政法院第二庭
                              審判長法  官  徐瑞晃
                                    法  官  陳金圍
                                    法  官  蕭惠芳
上為正本係照原本作成。
如不服本判決，應於送達後20日內，向本院提出上訴狀並表明上
訴理由，如於本判決宣示後送達前提起上訴者，應於判決送達後
20日內補提上訴理由書（須按他造人數附繕本）。
中    華    民    國    97    年     4    月   23     日
                                    書記官  李淑貞


司法院資訊處製作；財團法人民間司法改革基金會備份。
